最高法院民事判決　　　　　　　　　　　　　　　八十七年度台上字第一九三九號
　　上　訴　人　林慧味
　　　　　　　　陳世昌
　　被 上訴 人　龍輝建設股份有限公司
　　法定代理人　顏明徹
　　被 上訴 人　曾振源
右當事人間請求返還價金事件，上訴人對於中華民國八十六年十一月三日台灣高等法
院台中分院第二審判決（八十六年度重上字第一四號），提起上訴，本院判決如左：
    主  文
原判決廢棄，發回台灣高等法院台中分院。
    理  由
本件上訴人主張：伊於民國八十三年間，分別向被上訴人龍輝建設股份有限公司（下
稱龍輝公司）、曾振源購買渠等在坐落台中市區○○段二二五－六、二二五－八地號
土地上合建之東方巴黎商業廣場大樓地下一樓編號、及之攤位及基地應有部分。
兩造約定系爭大樓地上一、二、三層為各式百貨，地下一樓為美食廣場，並於八十三
年底招商開幕，故伊買受各該攤位擬供自行或出租他人營商。惟嗣於交屋時發現被上
訴人擬交付之攤位面積不符建築法令得供營商之標準，且該地下一樓亦不得從事美食
廣場生意，被上訴人所為自屬詐欺，伊得撤銷買賣契約。又系爭不動產欠缺被上訴人
所保證之品質，其復未遵限於八十三年底招商開幕，經伊催告後，被上訴人仍未履行
，伊已依法解除買賣契約，自得請求返還價金等情。求為命被上訴人給付上訴人林慧
味新台幣（下同）四百十九萬元，上訴人陳世昌三百十三萬元，並各加付法定遲延利
息之判決（上訴人於第一審先位聲明請求被上訴人給付上訴人林慧味三百八十萬元，
上訴人陳世昌二百八十四萬元本息，嗣於原審擴充聲明請求增加其給付金額各如上述
；至其依債務不履行法律關係備位聲明請求被上訴人賠償上訴人林慧味二百二十五萬
元、上訴人陳世昌一百五十七萬五千元本息，第一審併為判決上訴人全部敗訴後，其
僅就上開先位聲明部分提起上訴，備位聲明敗訴部分，則未據上訴）。
被上訴人則以：攤位面積建築法令並無強制規定，無所謂不符法令無法營商之情形。
伊於八十四年三月十六日函寄交屋通知書予上訴人，未逾交屋期限，伊無遲延給付。
至於系爭房地銷售廣告稱八十三年底招商開幕，僅係伊為廣告要約時，所提出之履行
期限，非屬品質保證之事項；且上訴人拒辦交屋及貸款手續，致伊就系爭攤位無法依
約招商開幕，係可歸責於上訴人。系爭大樓地下一樓使用分類自Ｂ２組變更為Ｂ３組
時可「免檢討」，足見系爭建築物可供「美食廣場」使用，伊未詐欺，系爭不動產亦
無瑕疵，上訴人主張撤銷或解除買賣契約，請求返還價金，自無理由等語。資為抗辯
。
原審以：上訴人主張其向被上訴人購買系爭東方巴黎商業廣場大樓地下一樓編號及
之攤位及其基地應有部分，有房屋預定買賣契約書、土地登記簿謄本、建物登記簿
謄本可稽，且為被上訴人所不爭，固堪信為真實。惟查上訴人主張所購攤位面積不符
建築法令之標準一節，已據台中市政府工務局以八十四年八月二十五日八十四中工建
字第五九九一三號函覆：大樓建物攤位面積……係起造人自行依需求所劃設，建築法
令並無相關規定云云，是被上訴人袛須依約定之買賣面積移轉所有權登記並交付上訴
人即為已足。上訴人以被上訴人所擬交付之攤位面積不符建築法令，欠缺所保證之品
質，而主張解除契約，自乏依據。次依系爭大樓使用執照暨附表所示，該大樓地上一
樓為開放空間及商場、地上二、三樓均為商場及辦公室、地下一樓為商場。而該地下
一樓之消防設備係依商場用途設計送審核，固得為商品（包括生熟及已加工完成食品
）陳列販賣，但不得經營食品加工、產製及烹調（含廚房設置及燃氣設備設置）；台
中市政府工務局所核發使用執照建築物之用途亦為商場，依建築法第七十三條執行要
點規定，定義為Ｂ２類組，「美食廣場」非建築法定義之用語，若經台灣省政府認定
非屬Ｂ２類組，則須委託建築師依建築法第七十三條執行要點辦理建築物用途變更。
自Ｂ２組別變更為Ｂ３組別，使用分類同屬Ｂ類跨組變更，需就規定項目檢討變更使
用執照者，其檢附項目計十六項，有台中市政府工務局八十六年三月七日八十六中工
建字第四四五八三號、八十六年四月二十三日八十六中工建字第四七二六○號、八十
六年七月十六日八十六中工建字第五四七五八號函可稽。再者，經濟部八十五年八月
編印之「公司行號營業項目代碼表」並無「美食廣場」項目，應視其實際營業項目歸
列為餐廳業或小吃店業，依建築法第七十三條執行要點附表二應列為Ｂ類第３組，亦
有台灣省政府建設廳八十六年八月八日八六建四字第六三五五四七號函足按。系爭地
下一樓用途既為商場，自得為包括食品等商品之陳列販賣，如擬經營餐廳業或小吃店
業，亦可依建築法第七十三條執行要點規定，辦理建築物用途變更，且依台中市政府
工務局所函送之Ｂ２、Ｂ３類組規定項目檢討標準復相類似，其變更用途應非困難。
上訴人主張被上訴人詐欺或系爭攤位存有瑕疵，自無理由。況按民法第九十二條因被
詐欺之撤銷，應於發見詐欺終止後，一年內為之，同法第九十三條前段定有明文。上
訴人委託陳賜良律師於八十四年五月二十九日寄送被上訴人之台中法院郵局第一六二
○號存證信函，及上訴人八十四年六月十三日起訴狀，均已主張被上訴人詐欺，上訴
人自應於發現被詐欺終止後，一年內撤銷其意思表示，乃上訴人未為撤銷，顯逾上開
除斥期間，嗣後其縱再撤銷意思表示，於法亦屬不合。又被上訴人於八十四年三月十
六日通知交屋，有竣工交屋通知單、交寄大宗函件存根可憑，並為上訴人所不爭，查
依兩造簽訂之房屋預定買賣契約書第八條：本建築工程自取得使用執照日起一百八十
個工作天完工。本房屋竣工後，上訴人接到交屋竣工通知書，需於通知交屋日起七天
內前來辦理交屋手續之約定，系爭建築工程之使用執照係於八十三年四月三十日核發
於被上訴人，有使用執照可稽，依中央氣象局台中氣象站八十三年、八十四年雨量統
計表（八十四年紀錄至八十四年三月一日）所示，扣除雨天及例假日後，自八十三年
五月一日起至八十四年三月一日止，計僅一六六個工作天，被上訴人既於八十四年三
月十六日函寄交屋竣工通知書予上訴人，縱自同年三月二日起，扣除例假日，倘認每
日均為工作天，算至同年三月十六日仍未逾一百八十個工作天，應認被上訴人已於約
定之交屋期限內履行交屋之義務，上訴人拒絕受領，難認被上訴人有給付遲延情事。
另依同契約第十六條第一款：「乙方（即被上訴人龍輝公司）為顧及本商場之整體形
象、利益、公共安全及清潔，特別推薦太聯企管公司，於交屋給予甲方（即上訴人）
後，進駐管理本商場」，第二款：「本商場之開辦及日後營運之順暢與否，端視各店
區分所有權人與太聯企管公司之合作，協調配合而定，與乙方無涉」，第六款：「攤
位設計施工，甲方其個人私有攤位部分俟辦妥交屋手續後方可依營業之需要，於太聯
企管公司通知日期內，在不違背商場營運管理規約及不影響房屋結構安全、管理，外
觀公共利益原則下，提出設計需求徵得太聯企管公司之同意，並繳納裝潢保證金，始
得行裝潢工程」等約定，可知上訴人所購攤位裝潢及商場之開辦，係在交屋後始能為
之，被上訴人之售屋廣告縱有「八十三年年底開店」等文字，惟雙方嗣後訂約時既就
交屋期限、商場開辦等另有約定，顯難以被上訴人未於八十三年底開店即認其有違反
契約之情事，上訴人據此主張解除契約為無理由。末查上訴人就其主張被上訴人已將
其所購攤位出租第三人經營一節，未據舉證以實其說，且系爭攤位縱經出租第三人，
亦非不得收回交付上訴人，亦無給付不能之問題，上訴人執此解除契約，亦屬無據。
從而上訴人依解除契約回復原狀之法律關係，請求返還已付價金，亦屬無據。爰維持
第一審所為上訴人敗訴之判決，駁回其上訴。
查系爭東方巴黎商業廣場大樓地下一樓商場之消防設備，被上訴人係依一般商場之標
準設計，建造，並送審，及依該商場使用執照用途所載，應歸列為Ｂ２類組，僅得為
商品之陳列與販賣，不得經營食品加工，產製及烹調（含房設置及燃氣設備設置）
，而系爭地下一樓美食廣場，依台灣省政府建設廳八十六年八月八日八六建四字第六
三五五四七號函示，其實際營業項目係屬經營餐廳或小吃店業，應歸列為Ｂ３類組，
尚須辦理建物用途變更方可使用等情，既為原審所認定之事實，則依上訴人所承購系
爭地下一樓編號及攤位之現況，能否供渠等經營餐廳或小吃店，顯非無疑。又此
地下一樓建物用途能否變更，亦攸關被上訴人已否依債務本旨為給付之認定至切，乃
原審未詳調查究明，遽認其上開用途變更應非困難，難謂系爭攤位有何瑕疵，進而為
上訴人不利之判決，尚嫌速斷。上訴論旨，指摘原判決其敗訴部分不當，求予廢棄，
非無理由。
據上論結，本件上訴為有理由，依民事訴訟法第四百七十七條第一項、第四百七十八
條第一項，判決如主文。
中      華      民      國    八十七    年      八      月    二十一    日
                              最高法院民事第三庭
                                  審判長法官  朱  建  男
                                        法官  曾  煌  圳
                                        法官  許  澍  林
                                        法官  鄭  玉  山
                                        法官  楊  鼎  章
      右正本證明與原本無異
                                              書  記  官
中      華      民      國    八十七    年      九      月      五      日
